【裁判字號】    90,上更(一),218
【裁判日期】    900627
【裁判案由】    違反著作權法
【裁判全文】
臺灣高等法院刑事判決                  九十年度上更(一)字第二一八號
    上  訴  人  臺灣板橋地方法院檢察署檢察官
    被      告  乙○○
    選任辯護人  簡炎律  律師
右上訴人因被告違反著作權案件，不服臺灣板橋地方法院八十六年度訴字第二七七四
號，中華民國八十七年四月十六日第一審判決（起訴案號：臺灣板橋地方法院檢察署
八十六年度偵字第一三七四五號）提起上訴，經判決後，由最高法院發回更審，本院
判決如左：
    主  文
上訴駁回。
    理  由
一、公訴意旨略以：被告乙○○係設在臺北縣樹林鎮鎮○街二六九巷二十九弄八號之
    被告詮隆體育服裝有限公司（下稱詮隆公司）負責人，從事各種運動服裝、團體
    制服、成衣之製造加工買賣業務，明知如附圖所示之「幻象圖（八）」之圖案係
    告訴人冠林服裝企業有限公司（下稱冠林公司）享有美術著作財產權之美術著作
    ，乃被告乙○○於民國（下同）八十六年四月三十日代表被告詮隆公司（已判刑
    確定）參加桃園縣警察局所舉辦之標購八十六年度常訓服公開招標時，以新台幣
    （下同）一百八十七萬八千七百元之標價投標而得標，依約須製作二四四五套後
    ，竟意圖銷售，並基於概括之犯意，未經美術著作權人冠林公司之同意或授權重
    製，自八十六年五月初起至同年六月下旬止，連續在上開詮隆公司所在地，擅自
    重製上開「幻象圖（八）」圖案，並印製在常訓服中之長袖外套上，復將印製有
    「幻象圖（八）」圖案之長袖外套二四四五件連同常訓服中之短袖上衣、長褲，
    一併交付於桃園縣警察局，以此方法侵害告訴人冠林公司之美術著作財產權，因
    認被告、乙○○涉有違反著作權法第九十一條第二項、第八十七條第二款、第九
    十三條第三款之罪嫌。
二、公訴人認被告涉有右揭犯行，無非以告訴人冠林公司及代理人黃春太之指訴、附
    卷告訴人享有美術著作權之「幻象圖（八）」圖案原件布料一塊、內政部著作權
    登記簿謄本一紙、扣案被告詮隆公司所製作之長袖外套一件，經認定二者外觀相
    同之勘驗筆錄及被告乙○○對於原著作圖案已有接觸，為其論據。
三、按犯罪事實應依證據認定之，無證據不得推定其犯罪事實，又不能證明被告犯罪
    者，應諭知無罪之判決，刑事訴訟法第一百五十四條、第三百零一條第一項前段
    分別定有明文。又著作權法所稱之著作係指屬文學、科學、藝術或其他學術範圍
    之創作，著作權法第三條第一項第一款定有明文。是必具有原創性之人類精神上
    創作，且達足以表現作者之個性及獨特性之程度者，始享有著作權。而受著作權
    之保護。又先前內政部及現時經濟部智慧財產局受理著作權登記，係依申請人之
    申報，不作實質審查，登記事項如發生司法爭執，應由當事人負舉証責任，並由
    司法機關依著作權法及具體個案調查事實認定之，是登記僅為存証之性質，非為
    原創性著作之証明。
四、訊據被告乙○○固坦承於右開時地得標並依約生產長袖外套交付桃園縣警察局之
    事實，惟堅決否認有被訴擅自重製及侵害著作權之犯行，辯稱伊公司所生產長袖
    外套圖樣係自行設計，與告訴人公司圖樣不同，且告訴人公司於桃園縣警察局招
    標過程均無異議，顯已放棄其著作權云云。
五、經查：
  (一)、本件係被告與告訴人等八家廠商，均參與桃園縣警察局八十六年度警常訓服公
      開招標而由被告得標所生糾紛，而桃園縣警察局後勤課承辦本件招標手續之課
      員即證人邱萬金於偵查中證稱：有通知各服裝公司提供樣品衣服，由員警代表
      來選，選中告訴人公司這一套圖樣的衣服，以供後來得標的公司製作的圖樣參
      考，後來被告公司得標，伊就交這樣品給被告公司參考等語（見偵查卷第三十
      三頁正面），於審理中又證稱：我們招標是由各廠商提供樣本等語（見原審八
      十七年一月八日訊問筆錄），又證稱：招標是分二階段開標，第一階段有好幾
      家均有樣本等語（見原審八十七年四月九日審判筆錄），復為告訴人代理人黃
      春太於偵審中所不爭，又桃園縣警察局後勤課八十六年三月八日邱萬金之簽呈
      四亦載明：「本案常訓服及運動鞋，擬由廠商提供樣品，擇日利用晨報結束，
      由黃副局長主持，召集各課室、隊、中心、交通隊、保安隊等單位主管挑選，
      再簽請鈞長核准後，做為常訓服公開比價規格。」，有該簽呈影本附卷可稽，
      則告訴人公司於投標前已明知得標廠商將依其所提供之樣本生產自明。
  (二)、證人邱萬金於審理中又證稱：「我們招標不能寫廠牌，有沒有著作權我們均不
      知道，投標當天我在場，冠林公司亦在場，他們知道是何人投標，亦未提到有
      著作權，當場沒有異議」等語（見原審八十七年一月八日訊問筆錄），又證稱
      ：招標紀錄表是伊記的，有八家投標，七家資格符合，決標四十天內做樣本，
      六十天交貨，問其他廠商有沒有意見，均沒有意見等語（見原審八十七年四月
      九日審判筆錄），核為告訴人代理人黃春太所不爭，而依桃園縣警察局標購八
      十六年度常訓服一批第一次公開比價須知補充說明第十六條附則第一款明定：
      「參加投標廠商視同對本標物品規格無異議，‧‧‧」有該說明影本附偵查卷
      可稽，又桃園縣警察局八十六年四月三十日營繕工程及購置定製財物開標比價
      紀錄表載明：得標前宣告事項「得標廠商，不得借任何理由變更規格；得標廠
      商應於簽約後四十天內製作樣品一套送本局驗收合格作為驗樣；本案自決標之
      日起，六十日內一次交驗，其他廠商，均無異議」，有該紀錄表影本附卷可稽
      ，可徵被告依定作人提供之樣本踐行履約，而製作警用常制服並無侵害告訴人
      著作權之故意。從被告所使用圖樣努力避免與幻像（八）相同，可知無仿冒重
      製動機。
  (三)、茲有待辨明者，告訴人擁有幻像圖（八）固在其提供予桃園縣警察局作為投標
      樣品上使用。然投標結果告訴人落選，由被告之公司得標，依規定應依告訴人
      提供之樣品規格生產交付。茲就幻像圖（八）及偵查卷附布料與被告交貨之常
      制服所採圖樣實物比對。告訴人之布料圖樣有 CHAMOIS特殊英文字，被告並未
      採用該英文字，使用LOMA字樣及一匹馬，告訴人在幻像圖（八）之花穗圖中英
      文字置於兩側，被告僅在不同花穗圖形之右側出現特殊英文字及馬形。底色之
      線條被告使用交叉圖形散布，告訴人之幻像圖（八）則無此安排。線條之分布
      告訴人較密，顏色之使用上，告訴人提出之布料偏紫色，被告所使用之色調偏
      藍綠色，兩者通體比對僅有類似並不相同，有卷附常制服及告訴人所呈布料可
      資比對。
  (四)、本件告訴人固有幻像圖（八）美術著作之登記，惟按著作權之登記不作實質審
      查登記僅為存証性質己見前述，因此有待指明者系爭之幻像圖（八）圖樣是否
      具有原創性，茲依創意來源、設計原理及過程，予以判斷。原設計人甲○○於
      原審作証指稱其設計參考國內外流行之趨勢（包括日本），本院再予傳訊甲○
      ○指稱其設計前，告訴人有拿樣本給其看，對原審卷附類似幻像圖之圖樣並無
      印像，就其設計原理及過程，仍無從探求真意。按類似幻像圖（八）之圖樣日
      本早已流行，台灣仿間亦有類似圖樣出現。凡經由接觸並進而抄龔他人作品即
  非獨立創作。按所謂創作係指將內心思想情感藉語言、文字、符號、繪畫、聲
      音、影像、肢體動作等方式予以表現以顯現作者之個性及獨特性，本件系爭之
      幻像圖（八）與日本流行圖樣、仿間使用圖樣十分類似，本院認其缺乏原創性
      及獨立創作，是否為原創性之美術創作，不無疑義。而被告之圖樣與之比對並
      不相同，難認有抄龔仿冒事實。
六、原審以告訴人事前默視同意投標人使用其美術著作，無違反著作權之犯行諭知無
    罪之判決。經核理由雖有未洽，然結果並無不當，公訴人上訴意旨指告訴人並未
    默視同意被告使用系爭著作權之圖樣，而桃園縣警察局所定得標廠商不得以任何
    理由變更規格，所指規格並非指衣服圖樣，原判決已有誤認，固非無據。然証之
    前述各情，被告主觀上缺乏犯罪故意，客觀上所製作之圖樣與告訴人之幻像圖（
    八）有前述之不同，難認擅自以重製之方法侵害他人之著作財產權。原判決諭知
    無罪結果正確，所持理由未必周延，仍無礙於被告無刑責之認定，上訴核無理由
    應予駁回。
據上論斷，應依刑事訴訟法第三百六十八條判決如主文。
本案經檢察官陳明光到庭執行職務。
中      華      民      國    九十    年      六月      二十七    日
                            臺灣高等法院刑事第十八庭
                                審判長法  官  吳  明  峰
                                      法  官  張  傳  栗
                                      法  官  林  陳  松
右正本證明與原本無異。
如不服本判決應於收受送達後十日內向本院提出上訴書狀，其未敘述上訴之理由者並
得於提起上訴後十日內向本院補提理由書（均須按他造當事人之人數附繕本）。
                                      書記官  李  華  安
中      華      民      國    九十    年      六      月      二十九    日


司法院資訊處製作；財團法人民間司法改革基金會備份。
